臺灣板橋地方法院刑事判決　　　　　　　99年度訴字第3559號
公　訴　人　臺灣板橋地方法院檢察署檢察官
被　　　告　菈比‧巴萬原名葉.
指定辯護人　本院公設辯護人　吳天明
上列被告因貪污案件，經檢察官提起公訴（99年度偵字第24810
號），本院判決如下：
    主  文
菈比‧巴萬意圖為自己不法之所有，而侵占對於業務上所持有之
物，處有期徒刑月，如易科罰金，以新台幣壹仟元折算壹日；
又意圖為自己不法之所有，而侵占對於業務上所持有之物，處有
期徒刑月，如易科罰金，以新台幣壹仟元折算壹日；應執行有
期徒刑伍月，如易科罰金，以新台幣壹仟元折算壹日；緩刑貳年
。
    事  實
一、菈比‧巴萬前自民國97年3 月中旬起，迄99年1 月16日止，
    擔任台北縣立醫院（現更名為新北市立聯合醫院，下稱新北
    市立聯合醫院）行政室課員，職司審核檢具請款憑證向新北
    市立聯合醫院請款者，該等請款憑證有無經新北市立聯合醫
    院所規定之逐層核章通過，倘經逐層核章通過，則由其執該
    等請款憑證向該院行政室出納領款後，通知請款者向之領款
    的業務，而為從事此等業務之人，詎其竟利用職務上依憑請
    款（或前已代請款者墊款）者提出之請款憑證向新北市立聯
    合醫院行政室出納領款而持有屬該等請款（或前已代請款者
    墊款）者所有現金之業務的機會，為下述業務侵占行為：
(一)、(1)基於意圖為自己不法所有之業務侵占犯意，於97年12月11
    日，在新北市立聯合醫院內，將其依憑陳可欣前填具因擔任
    新北市立聯合醫院於97年12月9 日下午2 時至5 時所舉辦實
    證護理的簡介PICO提問練習及報告課程之講師費請款憑證（
    惟陳可欣之上揭課程講師費即新台幣〈下同〉4800元，業於
    陳可欣當日上課完畢，由新北市立聯合醫院洗腎室護理長陳
    素幸先行代新北市立聯合醫院墊款支付與陳可欣）而領得之
    4800元現金，未將該等現金交與陳素幸，而將該等款項侵占
    入己；(2)另又承前基於意圖為自己不法所有之業務侵占接續
    犯意，於97年12月25日，在新北市立聯合醫院內，將其依憑
    陳可欣前填具因擔任新北市立聯合醫院於97年12月23日下午
    2 時至5 時所舉辦的搜尋最佳文獻‧文獻評讀（實證護理）
    課程之講師費請款憑證（惟陳可欣之上揭課程講師費即4800
    元，亦業於陳可欣當日上課完畢，由新北市立聯合醫院洗腎
    室護理長陳素幸先行代新北市立聯合醫院墊款支付與陳可欣
    ）而領得之4800元現金，未將該等現金交與陳素幸，而將該
    等款項侵占入己。
(二)、(1)另又基於意圖為自己不法所有之業務侵占犯意，於98年9
    月25日，在新北市立聯合醫院內，將其依憑楊麗琴所經營驊
    星麵包店前填具因出售品名為吸管之貨款請款憑證而領得之
    300 元現金，未將該等現金交與楊麗琴所營之驊星麵包店，
    而將該等款項侵占入己；(2)另又承前基於意圖為自己不法所
    有之業務侵占接續犯意，於98年10月23日，在新北市立聯合
    醫院內，將其依憑楊麗琴所營驊星麵包店前填具因出售品名
    為餐盒之貨款請款憑證而領得之1600元、240 元，即計1840
    元現金，未將該等現金交與楊麗琴所營之驊星麵包店，而將
    該等款項侵占入己；嗣菈比‧巴萬於前揭(一)(二)所述犯行尚未
    被有偵查犯罪職權之公務員發覺前，即於99年6 月24日至法
    務部調查局新北市調查處自首而接受裁判。
二、案經法務部調查局新北市調查處移送臺灣板橋地方法院檢察
    署檢察官偵查後起訴。
    理  由
壹、證據能力
    本判決所引用之卷證資料（包含人證與文書證據），並無證
    據證明係公務員違背法定程序所取得，又被告以外之人於審
    判外之陳述，經核並無非出於自由意願而為陳述或遭違法取
    證及顯有不可信之情況，再卷內之文書證據，亦無刑事訴訟
    法第159 條之4 之顯有不可信之情況與不得作為證據之情形
    ，且被告、辯護人迄本院言詞辯論終結前並未聲明異議，依
    刑事訴訟法第159 條至159 條之5 之規定，均有證據能力。
貳、實體部分
一、認定犯罪事實所憑之證據、理由
(一)、訊據被告對前開犯罪事實於調查、偵查、本院審理中均坦認
    在卷，併經證人陳素幸、楊麗琴於調查中證述明確，且有陳
    可欣前填具因擔任新北市立聯合醫院於97年12月9 日下午2
    時至5 時所舉辦實證護理的簡介PICO提問練習及報告課程講
    師，暨因擔任新北市立聯合醫院於97年12月23日下午2 時至
    5 時所舉辦的搜尋最佳文獻‧文獻評讀（實證護理）課程講
    師之講師費領據、請款憑證、台北縣縣立醫院黏貼憑證用紙
    等在卷可稽，足徵被告前開自白，應與事實相符，可以採信
    ；從而，本件事證明確，被告犯行堪以認定。
(二)、茲檢察官於起訴書中雖記載被告係新北市立聯合醫院行政室
    採購人員，負責小額採購及行政室零用金申請之業務，係依
    據法令從事於公共事務，而具有法定職務權限之人（即認被
    告係屬刑法第10條第2 項第1 款後段所稱其他依法令從事於
    公共事務，而具有法定職務權限者之公務員），併認被告所
    為，係犯貪污治罪條例第6 條第1 項第3 款侵占職務上持有
    之非公用私有財物罪嫌等語，然按94年2 月2 日修正公布，
    並自95年7 月1 日施行之刑法第10條第2 項有關公務員定義
    所為之修正，在使公務員之概念明確化，即關於公務員之定
    義，得分為三種類型：一為依法令服務於國家或地方自治團
    體所屬機關而具有法定職務權限者，學理上有名之為「身分
    公務員」，此類公務員著重於其身分任用須有法律或法律所
    授權制定之法規命令為依據，而所謂國家、地方自治團體所
    屬機關，係指基於國家公權力作用，行使國家統治權之公務
    機關而言，所謂「法定職務權限」，係指所從事之事務，須
    符合法律規定、法規命令、職權命令或職務命令等法令，所
    賦予之職務權限；二為其他依法令從事於公共事務而具有法
    定職務權限者，學理上名之為「授權公務員」，此類公務員
    雖不具備「國家或地方自治團體之組織成員」身分，但依其
    法令之規定而從事「法定職務之公共事務」，此類公務員雖
    非服務於國家或地方行政機關之人員，惟法令上特別規定將
    法定公共事務處理之權限，直接交由特定團體之成員為之，
    而使其享有法定之職務權限，所稱之「公共事務」須以涉及
    有關公權力行使之事項為限；三為受國家或地方自治團體所
    屬機關依法委託，從事與委託機關權限有關之公共事務者，
    學理上名之為「委託公務員」，此類公務員，則係基於公務
    機關之委託授權，而行使其公務上權力之事務，乃參酌行政
    程序法第16條第1 項規定「行政機關得依法規將其權限之一
    部分，委託民間團體或個人辦理」，及同法第2 條第3 項規
    定「受託行使公權力之個人或團體，於受託範圍內，視為行
    政機關」，因此依法令受委託行使行政機關之權限或公權力
    之人，亦為刑法上之公務員；又依刑法第10條第2 項之修正
    理由說明：「公務員在刑法所扮演之角色，有時為犯罪之主
    體，有時為犯罪之客體，為避免因具有公務員身分，未區別
    其從事職務之種類，即課予刑事責任，而有不當擴大刑罰權
    之情形，故宜針對公務性質檢討修正，第一款前段所謂『依
    法令服務於國家、地方自治團體所屬機關』係指國家或地方
    自治機關所屬機關中依法令任用之成員，故其依法代表、代
    理國家或地方自治團體處理公共事務者，即應負有特別保護
    義務及服從義務。至於無法令執掌權限者，縱服務於國家或
    地方自治團體所屬機關……並未負有前開特別保護義務及服
    從義務，即不應認其為刑法上公務員」，其目的顯在將從事
    私經濟行為為主要業務之公立醫院、公營事業機構人員，排
    除在刑法公務員之範圍外，使其法律地位與私立醫院、民營
    機構人員相同，以趨合理；又公立醫院，在其組織及性質上
    雖然可以認為是屬於國家或地方自治團體所屬機關，然究非
    依法行使公權力之中央或地方機關，且在此等機構服務的人
    員所從事之工作，實際上與私立醫院並無多大差別，亦即此
    等機構所從事之事務，難認係依法代表、代理國家或地方自
    治團體處理公共事務，因此服務於公立醫院之人員，除合於
    修正後刑法第10條第2 項第1 款後段所規定之依法令從事於
    公共事務，而具有法定職務權限者外，應不具修正後刑法所
    稱之公務員身分。再參酌「公立學校及公立醫院，雖亦為國
    家或地方自治團體所屬機關，惟非依法行使公權力之中央或
    地方機關，其從事該學校或醫院行政工作之人員以及教師與
    醫師等，不屬於第一款前段之身分公務員。……惟從事該學
    校或醫院行政工作之人員、教師、醫師等以及公營事業之員
    工，得否視其為第一款後段之授權公務員？則宜視其是否依
    法令負有一定公共事務之處理權限而定。……如依政府採購
    法之規定承辦、兼辦採購之行為，其採購內容，縱僅涉及私
    權或私經濟行為之事項，惟因公權力介入甚深，仍宜解為有
    關公權力之公共事務。」（參見甘添貴著「公務員概念之重
    新界定與連續犯刪除對司法實務之影響」），則依上說明，
    公立醫院之人員，如未依政府採購法之規定承辦或監辦採購
    之行為，即不屬於新修正刑法所規定之公務員，是公立醫院
    ，雖亦為國家或地方自治團體所屬機構，然非依法行使公權
    力之中央或地方機關，任職於公立醫院單純從事醫療業務之
    醫師，除兼有依法令負有一定公共事務處理權限之行政工作
    者外，依修正後公務員之定義，已不具有現行刑法所定之公
    務員身分（台灣高等法院台中分院99年度上訴字第1123號判
    決同此意旨）；查本案被告係在新北市立聯合醫院行政室擔
    任課員，雖亦負責小額採購及行政室零用金申請之業務，然
    依諸證人陳素幸於調查中證稱：葉雯珍是台北縣立醫院的行
    政室人員，我因辦理院內學術講座需要聘用講師教授課程，
    所以必須向葉雯珍申請講師費用，我在辦理課程前，須先將
    課程內容等相關資訊會簽給行政室及會計室，再逐層讓院長
    核批，課程獲核可後，我就據以辦理課程，我都是在講師上
    完課程後，當場就先自行墊付講師費給講師，並請講師在領
    據上簽名，我再將領據黏貼在憑證用紙上，連同先前內簽向
    行政室請款，大概約2 、3 個月才會收到講師費，「實證護
    理的簡介PICO 提 問練習及報告」、「搜尋最佳文獻‧文獻
    評讀（實證護理）」等2 課程是我承辦，該2 課程的講師費
    各4800元，總計9600元，係我先行墊付給講師，請講師簽領
    據後，我據以向行政室請款等語（見偵查卷第7 頁背面），
    證人楊麗琴於調查中證稱：我們受理台北縣立醫院的訂單後
    ，會將貨品送至需求單位，送達時會將收據一併交給收貨人
    ，再等台北縣立醫院行政室人員通知領款，葉雯珍曾於98年
    9 月25日、10月23日向驊星麵包店採購吸管及餐盒，金額分
    別為300 元、1600元、240 元，共計2140元等語（見偵查卷
    第10頁背面），顯徵被告所職司之業務內容僅係審核檢具請
    款憑證向新北市立聯合醫院請款者，該等請款憑證有無經新
    北市立聯合醫院所規定之逐層核章通過，倘經逐層核章通過
    ，則由其執該等請款憑證向該院行政室出納領款後，通知請
    款者向之領款的業務，即被告所承辦之業務，依其從事職務
    之種類，或僅屬單純行政核對事項（即審核請款憑證上各用
    印欄位是否已經逐層核章），或僅係單純採購餐盒、吸管此
    等無關所謂負有一定公共事務處理權限（即已涉及有關公權
    力行使）之行政工作，是其業務內容既僅涉及私權或私經濟
    行為，未涉及公權力行使，亦難認有何公權力介入甚深之情
    ，被告當非屬依法令從事於公共事務，而具有法定職務權限
    之人，是被告核非屬刑法第10條第2 項所稱之公務員，其本
    案行為自無貪污治罪條例之適用，則檢察官認被告本案行為
    ，已具有刑法上所定義之公務員的身分，因認被告所為已涉
    犯貪污治罪條例第6 條第1 項第3 款侵占職務上持有之非公
    用私有財物罪嫌等語，容有誤會，併此敘明。
二、應適用之法律、科刑審酌事由：
(一)、按被告在新北市立聯合醫院行政室擔任課員，職司審核檢具
    請款憑證向新北市立聯合醫院請款者，該等請款憑證有無經
    新北市立聯合醫院所規定之逐層審核通過，倘經逐層審核通
    過，則由其執該等請款憑證向該院行政室出納領款後，通知
    請款者向之領款的業務，而為從事此等業務之人，詎其竟利
    用職務上依憑請款者提出之請款憑證向新北市立聯合醫院行
    政室出納領款而持有屬該等請款者所有現金之業務的機會，
    將屬前已代請款者（陳可欣）墊款之陳素幸所有款項暨屬請
    款者即楊麗琴所營之驊星麵包店所有之款項，各均予侵占入
    己，核其如事實欄一(一)(二)所為，均係犯刑法第336 條第2 項
    之業務侵占罪，公訴人認被告本案所為均係犯貪污治罪條例
    第6 條第1 項第3 款侵占職務上持有之非公用私有財物罪嫌
    ，起訴法條容有誤會，爰於基本社會事實同一下，變更檢察
    官起訴法條而為判決；次按「數行為於同時同地或密切接近
    之時地實施，侵害同一之法益，各行為之獨立性極為薄弱，
    依一般社會健全觀念，在時間差距上，難以強行分開，在刑
    法評價上，以視為數個舉動之接續施行，合為包括之一行為
    予以評價，較為合理者，即屬接續犯，而為包括之一罪。」
    （最高法院96年度台上字第88號判決意旨參照），茲被告就
    如事實欄(一)(1)(2)所為之2 次業務侵占行為，暨其於事實欄(二)
    (1)(2)所為之2 次業務侵占行為，各均係基於一侵占犯意，於
    時間密切接近情形下，在同一地點，各侵害陳素幸、楊麗琴
    所營之驊星麵包店之財產法益，其個別侵占犯行獨立性薄弱
    ，依一般社會觀念難以強行分離，應認被告均核係基於單一
    犯意接續而為，即各應評價為接續犯而為實質一罪；又被告
    於本案犯行尚未被有偵查犯罪職權之公務員發覺前，即於99
    年6 月24日至法務部調查局新北市調查處自首而接受裁判，
    茲就其本案前揭2 犯行，均依刑法第62條規定減輕其刑。至
    被告前揭2 犯行間，犯意個別、行為互殊，應予分論併罰。
(二)、爰審酌被告犯罪之動機、目的、手段，侵占金額，暨其犯罪
    後坦認犯行知所悔悟與其素行等一切情狀，就被告所犯2 罪
    ，分別量處如主文所示之刑，併均諭知如易科罰金之折算標
    準，再定其應執行之刑，復諭知如易科罰金之折算標準（按
    依司法院大法官會議釋字第366 號、第662 號解釋意旨，刑
    法第41條業於98年12月30日修正公布，並於99年1 月4 日施
    行。修正前刑法第41條第1 項、第8 項原規定：犯最重本刑
    為5 年以下有期徒刑以下之刑之罪，而受6 個月以下有期徒
    刑或拘役之宣告者，得以新臺幣1 千元、2 千元或3 千元折
    算1 日，易科罰金。但確因不執行所宣告之刑，難收矯正之
    效或難以維持法秩序者，不在此限。第1 項至第3 項規定於
    數罪併罰，其應執行之刑未逾6 個月者，亦適用之。修正後
    規定：犯最重本刑為5 年以下有期徒刑之罪，而受6 月以下
    有期徒刑之宣告，得以新台幣1 千元、2 千元或3 千元折算
    1 日，易科罰金。但易科罰金，難收矯正之效或難以維持法
    秩序者，不在此限。第1 項至第4 項及第7 項之規，於數罪
    併罰之數罪均得易科罰金或易服社會勞，其應執行逾6 月者
    ，亦適用之。比較修正前後之易科罰金折算標準，以修正公
    布後之刑法規定，較有利於被告，依刑法第2 條第1 項但書
    規定，自應適用修正後刑法第41條第1 項前段、第8 項之規
    定，諭知其應執行之刑易科罰金折算標準及定其應執行刑，
    暨諭知易科之罰金折算標準），以資懲儆。
(三)、末查，被告未曾受有期徒刑之宣告，有台灣高等法院被告前
    案紀錄表可憑，其因一時失慮，致罹刑典，惟犯後知所悔悟
    ，且已返還所侵占之款項與新北市立聯合醫院，此有台北縣
    立醫院（現改制為新北市立聯合醫院）99年12月23日北縣醫
    行字第0990014846號函附於本院卷可稽，本院因認被告經此
    次罪刑之宣告，爾後當知所警惕，信無再犯之虞，前開對之
    所宣告之刑，以暫不執行為適當，爰併予宣告緩刑2 年，以
    啟自新。
據上論斷，應依刑事訴訟法第299 條第1 項前段、第300 條，刑
法第2 條第1 項但書、第336 條第2 項、第41條第1 項前段、第
8 項、第51條第5 款、第62條前段、第74條第1 項第1 款，刑法
施行法第1 條之1 ，判決如主文。
本案經檢察官高智美到庭執行職務。
中    華    民    國   100    年    3     月    31    日
                  刑事第二十庭審判長法  官  林家賢
                                    法  官  鄧雅心
                                    法  官  陳明偉
上列正本證明與原本無異。
如不服本判決，應於判決送達後10日內敘明上訴理由，向本院提
出上訴狀 (應附繕本) ，上訴於臺灣高等法院。其未敘述上訴理
由者，應於上訴期間屆滿後20日內向本院補提理由書「切勿逕送
上級法院」。
                                    書記官  陳玉心
中    華    民    國   100    年    3     月    31    日
刑法第336 條
對於公務上或因公益所持有之物，犯前條第1 項之罪者，處1 年
以上7 年以下有期徒刑，得併科5 千元以下罰金。
對於業務上所持有之物，犯前條第1 項之罪者，處6 月以上5 年
以下有期徒刑，得併科3 千元以下罰金。
前二項之未遂犯罰之。